【裁判字號】    95,上訴,1759
【裁判日期】    951215
【裁判案由】    違反毒品危害防制條例
【裁判全文】
臺灣高等法院高雄分院刑事判決        95年度上訴字第1759號
上  訴  人  臺灣屏東地方法院檢察署檢察官
被      告  甲○○
上列上訴人因被告違反毒品危害防制條例案件，不服臺灣屏東地
方法院95年度訴字第529 號中華民國95年7月31日第一審判決（
起訴案號：臺灣屏東地方法院檢察署95年度毒偵字第558 號，併
辦案號：同署95年度毒偵字第1298、1344號），提起上訴，本院
判決如下：
    主  文
原判決撤銷。
甲○○施用第一級毒品，累犯，處有期徒刑壹年拾月。第一級毒
品海洛因貳小包 (合計驗後淨重壹點陸肆公克、空包裝重零點肆
肆公克）、注射針筒玖支，均沒收銷燬之；空夾鏈袋陸拾肆個，
均沒收。
    事  實
一、甲○○前因施用毒品案件，先後於民國91年及92年二度經法
    院裁定送觀察勒戒，均因認無繼續施用毒品傾向，而分別於
    91 年8月1 日及92年5 月1 日執行完畢釋放，並由臺灣屏東
    地方法院檢察署檢察官為不起訴處分確定，仍不知警惕，又
    因施用第一級毒品案件，經臺灣屏東地方法院先於93年3 月
    25日以93年度訴字第88號判決處有期徒刑1 年確定，復於93
    年7 月28日以93年度訴字第406 號判決處有期徒刑10月確定
    在案，兩罪合併執行，於94年7 月25日縮短刑期假釋出監，
    迄95年2 月14日保護管束期滿，其假釋均未撤銷，未執行之
    刑以已執行論。詎甲○○猶不知悔悟，於前案觀察、勒戒執
    行完畢後五年內，另基於施用第一級毒品海洛因之犯意，自
    95 年2月底某日起至同年3 月24日上午10時許止，在其位於
    屏東縣屏東市信和里忠信21號居處，以約每天施用1 次之頻
    率，將海洛因以針筒注射其皮下組織之方式，反覆施用第一
    級毒品海洛因多次，嗣於95年3 月26日下午1 時20分許，在
    其上開居處，經員警徵得其父陳進福同意入屋內搜索而查獲
    ，並扣得甲○○所有供注射毒品海洛因所用而含有該毒品成
    分之注射針筒1 支。甲○○獲釋後，復自95年3 月27日起至
    同年7 月16日止，基於同一施用第一級毒品海洛因之犯意，
    在其上開住處，以同一方法，反覆施用海洛因多次，平均每
    日施用1 或2 次，嗣分別於95年7 月13日18時20分許，在屏
    東縣麟洛鄉○○路第二公墓，為警盤檢查獲，並扣得第一級
    毒品海洛因一小包 (驗後淨重0.90公克，空包裝重0.23公克
    )及 其所有供注射毒品海洛因所用而含有該毒品成分之注射
    針筒1 支；又於同年7 月16日14時10分許，員警應甲○○家
    人請求，前往屏東海豐里金城街30巷5 號查緝，當場扣得甲
    ○○所持有之第一級毒品海洛因一小包 (驗後淨重0.74公克
    ，空包裝重0.21公克)及 其注射毒品海洛所用之空夾鏈袋64
    個及含有該海洛因成分之注射針筒7 支，而查獲上情。
二、案經屏東縣警察局屏東分局分別報請臺灣屏東地方法院檢察
    署檢察官偵查起訴暨聲請本院併案審理。
    理  由
一、被告甲○○於本院審理程序未到庭，惟查，上揭事實，業據
    被告甲○○分別於警詢、偵查及原審坦承不諱，且被告3 次
    為警查獲時經警所採集之尿液，經檢驗結果，均呈嗎啡陽性
    反應，有屏東縣警察局屏東分局毒品案件涉嫌人尿液採證編
    號姓名對照表、臺灣檢驗科技股份有限公司濫用藥物尿液檢
    驗報告、尿液初步檢驗報告表在卷可稽，復有注射針筒9 支
    、空夾鏈袋64個、海洛因2 小包扣案可稽，該扣案之海洛因
    粉末經檢驗結果，均含第一級毒品海洛因成分，其中一包驗
    後淨重0.90公克，空包裝重0.23公克，另一包驗後淨重0.74
    公克，空包裝重0.21公克等情，有法務部調查局鑑定通知書
    2 份在卷可參，足證被告之自白確與事實相符。此外，被告
    前因施用毒品，經法院二度裁定送觀察、勒戒而分別於91年
    8 月1 日及92年5 月1 日執行完畢釋放等情，有臺灣高等法
    院被告全國前案紀錄表1 分附卷可查，被告於前案觀察、勒
    戒執行完畢釋放後五年內，確有施用第一級毒品海洛因之犯
    行。本件事證明確，被告犯行堪予認定。
二、按海洛因係屬毒品危害防制條例所定之第一級毒品，此觀該
    條例第2 條第2 項第1 款自明。被告施用第一級毒品海洛因
    ，核其所為，係犯該條例第10條第1 項之罪。而被告施用第
    一級毒品前持有毒品之低度行為，為施用毒品之高度行為所
    吸收，不另論罪。
三、按被告行為後，刑法第56條連續犯之規定，業於94年2 月2
    日修正公布刪除，並於95年7 月1 日施行，則被告之犯行，
    因行為後新法業已刪除連續犯之規定，此刪除雖非犯罪構成
    要件之變更，但顯已影響行為人刑罰之法律效果，自屬法律
    有變更，依新法第2 條第1 項規定，應比較新、舊法結果，
    適用較有利於被告之法律。次按刑事法若干犯罪行為態樣，
    本質上原具有反覆、延續實行之特徵，立法時既予特別歸類
    ，定為犯罪構成要件之行為要素，則行為人基於概括之犯意
    ，在密切接近之一定時、地持續實行之複次行為，倘依社會
    通念，於客觀上認為符合一個反覆、延續性之行為觀念者，
    於刑法評價上，即應僅成立一罪。學理上所稱「集合犯」之
    職業性、營業性或收集性等具有重複特質之犯罪均屬之，例
    如經營、從事業務、收集、販賣、製造、散布等行為概念者
    是，最高法院95年度臺上字第1079號判決闡釋甚詳。而毒品
    危害防制條例所稱之毒品，指具有成癮性、濫用性及對社會
    危害性之麻醉藥品與其製品及影響精神物質與其製品，此觀
    該條例第2 條第1 項規定甚明，足見立法者在毒品危害防制
    條例立法時即對於施用毒品行為，其因毒品本質上之成癮性
    ，而行為人施用後易有反覆、延續施用之特徵有所認知；參
    以施用毒品者於一定時、地持續實行之數次施用毒品行為，
    亦屬施用毒品者行為模式之常態，揆諸上開說明，即符合立
    法者已將本質上具有反覆、延續實行之特徵予特別歸類而定
    為犯罪構成要件之行為要素，且依社會通念於客觀上認為符
    合一個反覆、延續性之行為觀念者即應僅成立「集合犯」等
    概念特徵。準此，被告上開各次施用毒品海洛因之犯行，於
    刑法評價上，即應僅成立一罪。再按數行為於同時同地或密
    切接近之時地實施，侵害同一之法益，各行為之獨立性極為
    薄弱，依一般社會健全觀念，在時間差距上，難以強行分開
    ，在刑法評價上，以視為數個舉動之接續施行，合為包括之
    一行為予以評價，較為合理，則屬接續犯，而為包括之一罪
    ，最高法院86年臺上字第3295號判例意旨可參。本院認毒品
    危害防制條例所定之施用毒品行為固具有反覆實施之性質，
    然各次施用毒品之行為係滿足各次毒癮發作所致，其各次施
    用毒品行為係各自獨立，尚難認係同一行為之數次舉動接續
    施行，揆諸上開說明，施用毒品行為顯與上揭接續犯之概念
    有間。至臺灣高等法院暨所屬法院因應新修正刑法施行座談
    會第17號提案之研討結論要旨固以：「對於施用毒品等之習
    慣性犯罪行為，於舊法時期發生並完成之行為，依裁判時之
    新法第2 條第1 項，適用有利於行為人之法律；於修正後發
    生並完成之犯罪，則依新法處理。前後兩者，再就刑法第51
    條之適用，依新法第2 條第1 項比較結果，適用舊法有關數
    罪併罰之規定處理。」等語，亦即：將在修正前所犯數次施
    用毒品行為論以連續犯；另將修正後所犯施用毒品行為，依
    新法處理，再將此二階段施用毒品行為論以數罪併罰。惟本
    院認既發生新舊法比較時，最終適用結果均採最有利於行為
    人之輕法，然上開結論所採之「二段併罰說」，不但就前段
    採取連續犯見解比採取集合犯見解更不利於行為人（即得加
    重其刑至二分之一），後段復與前段再論以數罪併罰，適用
    之結果將造成前段加重，後段再因數罪併罰遞加重，就其結
    論反將更不利於行為人。準此，本院綜合比較結果，認施用
    毒品應具集合犯之性質，是不論刑法修正前、後之行為均屬
    如此，此為最有利於被告之法律適用，故縱行為人於刑法修
    正前、後各有多次施用毒品行為，亦應僅評價為一次施用毒
    品行為，以免前後割裂適用，造成更不利於行為人之結果。
    準此，被告自95年3 月27日起至同年7 月16日止施用第一級
    毒品海洛因犯行，雖未經公訴人起訴，惟此部分與公訴已起
    訴部分具有集合犯之關係，在法律評價上屬一次施用毒品行
    為，應為起訴效力所及，本院自得併予審理。又新修正刑法
    第47條關於累犯之規定，增加犯罪行為人之再犯係出於故意
    者，始有累犯加重之適用。被告再犯本件之罪，係出於故意
    ，無論依修正前刑法第47條規定或修正後刑法第47條第1 項
    規定，均構成累犯，對被告並無有利或不利可言，依修正後
    刑法第2 條第1 項前段規定，應適用行為時之刑法第47條規
    定。查被告前因施用第一級毒品案件，經臺灣屏東地方法院
    先於93年3 月25日以93年度訴字第88號判決處有期徒刑1 年
    確定，復於93年7 月28日以93年度訴字第406 號判決處有期
    徒刑10月確定在案，兩罪合併執行，於94年7 月25日縮短刑
    期假釋出監，迄95年2 月14日保護管束期滿，執行完畢等情
    ，有臺灣高等法院被告前案紀錄表附卷足憑，被告於刑之執
    行完畢後5 年內，再犯本件有期徒刑之罪，為累犯，應依修
    正前刑法第47條規定加重其刑。
四、被告犯罪事證明確，原審據以論處被告罪刑，固非無見。惟
    查：檢察官聲請併案審理部分即被告自95年3 月27日起至同
    年7 月16日止施用第一級毒海洛因犯行，原審未及併予審判
    ，尚有未洽。檢察官上訴意旨執此指摘原判決不當，為有理
    由，自應由本院撤銷改判。爰審酌被告前曾施用毒品而經觀
    察、勒戒程序，未思悔改，短期內反覆多次實施本罪，顯然
    缺乏禁絕毒害決心，惟施用毒品犯行係戕害自身健康，尚未
    危害他人，且被告於警偵詢及原審坦承犯行，犯後態度良好
    等一切情狀，量處如主文第2 項所示之刑，以資懲儆。扣案
    之第一級毒品海洛因2 小包 (合計驗後淨重1.64公克、空包
    裝重0.44公克），應依毒品危害防制條例第18條第1 項前段
    規定宣告沒收銷燬之；另扣案之注射針筒9 支，為供被告施
    打海洛因毒品之工具，業據被告供明，衡情該針筒已沾黏毒
    品，難以析離，亦應依毒品危害防制條例第18條第1 項前段
    規定宣告沒收銷燬之；至扣案之空夾鏈袋64個，為被告所有
    供施用第一級毒品海洛因所用之物，業據被告供明，應依刑
    法第38條第1 項第2 款規定宣告沒收。
五、被告經合法傳喚，無正當之理由未於審判期日到庭，爰不待
    其陳述，逕行判決。
應依刑事訴訟法第369 條第1 項前段、第364 條、第299 條第1
項前段、第371 條，毒品危害防制條例第10條第1 項、第18條第
1 項前段，刑法第2 條第1 項、第11條、第38條第1 項第2 款，
修正前刑法第47條，判決如主文。
本案經檢察官方娜蓉到庭執行職務。
中    華    民    國    95    年    12    月    15    日
                  刑事第三庭    審判長法  官  周賢銳
                                      法  官  謝宏宗
                                      法  官  范惠瑩
以上正本證明與原本無異。
如不服本判決應於收受本判決後10日內向本院提出上訴書狀，其
未敘述上訴理由者，並得於提起上訴後10日內向本院補提理由書
狀（均須按他造當事人之人數附繕本）「切勿逕送上級法院」。
中    華    民    國    95    年    12    月    15    日
                                      書記官  吳華榮
附錄本判決論罪科刑法條：
毒品危害防制條例第10條第1項
施用第一級毒品者，處6 月以上5 年以下有期徒刑。


司法院資訊處製作；財團法人民間司法改革基金會備份。
